【裁判字號】    98,消債聲,20
【裁判日期】    990226
【裁判案由】    聲請裁定免責
【裁判全文】
臺灣屏東地方法院民事裁定            98年度消債聲字第20號
聲  請  人
即 債 務人  甲○○
相  對  人
即 債 權人  渣打國際商業銀行股份有限公司
法定代理人  麥侃哲
相  對  人
即 債 權人  美商花旗銀行股份有限公司
法定代理人  利明猷
相  對  人
即 債 權人  陽信商業銀行股份有限公司
法定代理人  林彭郎
相  對  人
即 債 權人  兆豐國際商業銀行股份有限公司
法定代理人  王榮周
代  理  人  官小琪
相  對  人
即 債 權人  中國信託商業銀行股份有限公司
法定代理人  麥克迪諾馬住同上
相  對  人
即 債 權人  聯邦商業銀行股份有限公司
法定代理人  李憲章
訴訟代理人  蕭智中
相  對  人
即 債 權人  永豐商業銀行股份有限公司
法定代理人  蔡友才
訴訟代理人  張簡旭文
相  對  人
即 債 權人  匯誠第二資產管理股份有限公司
法定代理人  王裕南
上列當事人聲請消費者債務清理事件，本院裁定如下：
    主  文
債務人甲○○不免責。
    理  由
一、按債務人有下列各款情形之一者，法院應為不免責之裁定，
    但債務人證明經普通債權人全體同意者，不在此限：一、於
    七年內曾依破產法或本條例規定受免責；二、隱匿、毀損應
    屬清算財團之財產，或為其他不利於債權人之處分；三、捏
    造債務或承認不真實之債務；四、因浪費、賭博或其他投機
    行為，致財產顯然減少或負擔過重之債務，而生開始清算之
    原因；五、於清算聲請前一年內，已有清算之原因，而隱瞞
    其事實，使他人與之為交易致生損害；六、明知已有清算原
    因之事實，非基於本人之義務，而以特別利於債權人中之一
    人或數人為目的，提供擔保或消滅債務；七、隱匿、毀棄、
    偽造或變造帳簿或其他會計文件之全部或一部，致其財產之
    狀況不真確；八、故意於財產及收入狀況說明書為不實之記
    載，或有其他故意違反本條例所定義務之行為，消費者債務
    清理條例（下稱本條例）第134 條定有明文。又按消費者債
    務清理制度並非在使債務人恣意消費所造成之債務，轉嫁予
    債權人負擔，債務人免責制度，應在鼓勵勤勞誠實之債務人
    ，而非縱容債務人奢侈浪費，倘債務人於聲請清算前之相當
    期間內，利用信用金融之機會，恣意為非屬通常生活所需之
    鉅額消費或作奢侈性、浪費性之消費，而不在意日後履行返
    還之能力，反而算計本條例中之免責制度，濫用清算程序以
    規避其應負擔之償還責任，自與本條例之立法本旨有違。
二、經查：
  (一)本件債務人依本條例聲請清算事件，前經本院裁定開始清算
    程序，嗣因清算財團之財產不敷清償財團費用及債務，並經
    本院裁定清算程序終止確定在案，有本院98年度執消債清字
    第26號案卷可稽。又債務人積欠相對人債務總額合計為新台
    幣（下同）2,462,140 元（含計算至民國98年4 月6 日止即
    清算裁定准許前一日之利息及違約金），是清算程序終結後
    ，債務未見減少。
  (二)依債權人提出債務人之刷卡消費資料及消費明細顯示，債務
    人之消費內容除在家樂福等刷卡費用部分可認係日生常活開
    銷外，尚有多達數十筆之百貨公司及高單價消費（如聯邦銀
    行94年3 月大統新世紀3,520 元、94年5 月尚亨服飾店3,00
    0 元、94年8 月三普健康生活世界7,000 元、94年12月大伊
    統百貨8,120 元、95年3 月友友建設4 萬元、95年4 月HOPP
    5 萬元，兆豐銀行94年9 月藝視型態精品店6,500 元、94年
    12月大伊統百貨2,950 元，花旗銀行93年5 月遠東百貨6,51
    8 元、93年6 月藝視型態精品店9,000 元、93年8 月大統新
    世紀4,720 元、95年3 月左撇子精剪造型9,960 元，渣打銀
    行93年12月克萊服飾店5,300 元），並有多筆分期付款消費
    借貸（中國信託分期靈活金94年7 月至95年6 月共86,400元
    ，聯邦銀行94年10月至95年4 月通信預支10萬元，兆豐銀行
    卡優貸93年7 月至94年5 月共8 萬元、94年2 月至94年7 月
    共5 萬元，花旗銀行EZ購24期共64,320元、既有卡友即利金
    6 期共57,078元、既有卡友即利金24期共76,992元，永豐信
    用卡預借現金94年5 月至94年9 月共9 萬元），核其消費內
    容，金額均非甚低，顯已逾一般日常生活之合理花費。又債
    務人在經濟拮据當時仍以使用信用卡方式或借款方式繳交保
    險費用（全球人壽、遠雄人壽、美國人壽），依其情形可認
    已屬浪費，致負擔過重之債務。且觀諸債務人於92年6 月間
    向兆豐銀行餘額代償78,130元、93年4 月間向花旗銀行餘額
    代償61,178元、94年8 月間向陽信商業銀行代償55萬元後，
    猶未撙節開銷，據實控制支出，然卻仍繼續為非必要性消費
    行為（此見該債權銀行消費明細即可得知），其僅係欲將其
    自身消費所積欠之債務，無端轉嫁予債權人負擔而已。況依
    其綜合所得稅各類所得資料清單所示，其94、95年之綜合所
    得分別僅有198,000 元、189,750 元，收入不豐，是債務人
    於明知本身薪資低微，對大量消費或連續性借款並無清償能
    力，非但未量入為出，節約消費，行樸實生活，反大量舉債
    進行奢侈、浪費性消費，從事超過其生活必需之支出，致債
    務益發增多而至無法支付之地步，且債務人在預見其負債已
    有不能清償之虞，即應檢討其理財及消費狀況，養成節儉習
    慣，非維持過去債務人過去慣常之寬逸生活。準此，堪認債
    務人確有因浪費、奢靡行為致財產減少或負擔過重之債務，
    並致無力清償債務而生清算之原因，自與債務人主張因高額
    循環利息累積債務，又因銀行過分苛刻，不願債務人以更生
    方式清理債務，且各項開支無不當或無奢侈消費情事等語，
    顯不相侔，況債務人前因更生方案未能依消費者債務清理條
    例第59條、第60條規定可決，經本院依消費者債務清理條例
    第61條規定裁定開始清算程序，亦有本院98年度消債清字第
    12號案卷附於本案卷可稽，債務人上開主張尚屬無據；從而
    ，為免債務人濫用消費者債務清理條例之施行以規避債務，
    使債權人無端受害，自不宜准其免責甚明。至於本條例第
    135 條係規定債務人於具備第134 條各款不免責事由且情節
    輕微者，復兼顧債權人全體受償情形及盱衡其他情狀，認使
    聲請人免責亦無悖當事人間權益之均衡維護而言，惟本件聲
    請人既以浪費情事，致債務持續積累達2 百萬餘元，難認違
    背情節輕微，即無該條適用餘地。
三、綜上，難認債務人之債務累積係基於生活所必須，是對於開
    始清算之原因具有可歸責性，並衡量債務總額非少，及維護
    債權人之權益，且相對人均具狀表明不同意債務人免責，債
    務人亦未提出已經全體債權人同意免責之證據，從而依首揭
    說明，本件債務人不得免責，爰裁定如主文。
中    華    民    國    99    年    2     月    26    日
                            民事庭法  官  李麗芳
正本係照原本作成。
如不服本裁定應於送達後十日內向本院提出抗告狀，並繳納抗告
費新臺幣一千元。
中    華    民    國    99    年    2     月    26    日
                                  書記官  滕一珍

司法院資訊處製作；財團法人民間司法改革基金會備份。
